【裁判字號】    97,訴,1735
【裁判日期】    970827
【裁判案由】    拆屋還地等
【裁判全文】
臺灣臺北地方法院民事判決              97年度訴字第1735號
原      告  卯○○
            乙○○
            甲○○
            丙○○
            寅○○
            丑○○
            戊○○
            癸○○
            辛○○
            壬○○
            庚○○
            丁○○
共      同
訴訟代理人  翟世炎律師
被      告  子○○
            辰○○
                        樓
共      同
訴訟代理人  陳志忠律師
被      告  己○○
上列當事人間請求拆屋還地等事件，本院於民國97年8 月13日言
詞辯論終結，判決如下：
    主      文
被告辰○○應將坐落臺北市○○區○○段二小段九十三地號土地
上如附圖所示Ａ部分面積三十八平方公尺之塑膠雨棚拆除騰空返
還全體共有人。
被告己○○應將坐落臺北市○○區○○段二小段九十三地號土地
上如附圖所示Ｂ部分上之販賣台拆除騰空返還全體共有人。
被告子○○應分別給付原告卯○○、乙○○、甲○○各新臺幣參
萬陸仟捌佰零玖元，原告丙○○、寅○○各新臺幣壹拾貳萬貳仟
玖佰玖拾陸元，原告丑○○、戊○○各新臺幣壹拾壹萬零肆佰貳
拾柒元，原告癸○○、辛○○、壬○○及庚○○各新臺幣貳萬柒
仟陸佰零柒元，原告丁○○新臺幣參萬玖仟玖佰伍拾壹元，及均
自起訴狀繕本送達翌日即民國九十六年十一月九日起至清償日止
，按週年利率百分之五計算之利息，暨自民國九十六年十一月九
日起至上開第一、二項所示土地返還全體共有人之日為止，按月
給付原告卯○○、乙○○、甲○○各新臺幣陸佰壹拾參元，原告
丙○○、寅○○各新臺幣貳仟零伍拾元，原告丑○○、戊○○各
新臺幣壹仟捌佰肆拾元，原告癸○○、辛○○、壬○○及庚○○
各新臺幣肆佰陸拾元，原告丁○○新臺幣陸佰陸拾陸元。
原告其餘之訴駁回。
訴訟費用由被告辰○○負擔百分之五十三、被告己○○負擔百分
之二十、被告子○○負擔百分之十八，餘由原告負擔。
本判決第一項於原告以新臺幣柒拾壹萬元為被告辰○○供擔保後
，得假執行。但被告辰○○於假執行程序實施前，以新臺幣貳佰
壹拾伍萬伍仟陸佰柒拾壹元為原告預供擔保，得免為假執行。
本判決第二項於原告以新臺幣參拾萬元為被告己○○供擔保後，
得假執行。
本判決第三項於於原告以新臺幣貳拾伍萬元為被告子○○供擔保
後，得假執行。但被告子○○於假執行程序實施前，以新臺幣柒
拾貳萬柒仟陸佰伍拾貳元為原告預供擔保，得免為假執行。
原告其餘假執行之聲請駁回。
    事實及理由
一、本件被告己○○經合法通知，未於言詞辯論期日到場，核無
    民事訴訟法第386 條所列各款情形，爰依原告之聲請，由其
    一造辯論而為判決。
二、原告起訴主張：
  (一)原告與被告子○○均為坐落臺北市○○區○○段2 小段93地
    號土地（下爭系爭土地）之共有人，原告卯○○、乙○○、
    甲○○應有部分各為82/9,530，原告丙○○、寅○○應有部
    分各為274/9,530，原告丑○○、戊○○各為246/9,530，原
    告癸○○、辛○○、壬○○、庚○○各為615/95,300，原告
    丁○○應有部分為89/9,530，而被告子○○之應有部分為15
    1/9,530 ，此外尚有其餘共有人未一同起訴。依委託代建房
    屋合約書之約定，系爭土地屬於其他個戶所共有，詎被告子
    ○○未經全體共有人之同意，占用如附圖所示A 部分面積38
    平方公尺之之共有停車位，擅自興建矮圍牆，並出租予被告
    辰○○，每月收取租金新臺幣（下同）60,000元，而被告辰
    ○○即在該土地上搭蓋塑膠雨棚開設小吃攤位營業；另被告
    子○○亦在如附圖所示B 部分面積15平方公尺之共有停車位
    土地上搭設建物，並將建物出借予被告己○○搭設販賣台開
    設「心晴茶坊」飲料店營業。
  (二)按未經共有人協議分管之共有物，共有人對共有物之特定部
    分占有使用收益，須徵得他共有人全體之同意。如未經他共
    有人全體之同意，而就共有物之全部或一部任意占有使用收
    益，即屬侵害他共有人權利，他共有人自得本於所有權，請
    求除去妨害或請求向全體共有人返還其占用部分。本件被告
    子○○未經全體共有人同意，占有使用系爭共有之停車場，
    經原告以存證信函通知拆除地上物，然被告子○○均置之不
    理，原告自得依民法第767條、第821條規定請求被告子○○
    將其所興建之圍牆、建物拆除，並請求被告辰○○、己○○
    將其所興建之塑膠雨棚、販賣台拆除後騰空返還全體共有人
    。另被告子○○將上開土地出租被告辰○○使用而受有租金
    之不當得利，且出借被告己○○而使原告受有相當於租金之
    損失，爰依民法第184條、第197條規定，按原告各人之應有
    部分比例，請求被告賠償自起訴狀繕本送達日往前回溯5 年
    之不當得利金額，並應自起訴狀繕本送達翌日起至返還上開
    土地之日止，按月返還不當得利。而查被告子○○無權占有
    上開共有停車場出租或出借他人使用，共享有每月90,000元
    之不當得利，是依應有部分比例計算，原告卯○○、乙○○
    、甲○○各得請求46,463元（90,00082/9,530 125＝
    46,463），原告丙○○、寅○○各為155,257 元（90,000
    274/9,530125＝155,257 ），原告丑○○、戊○○各為
    139,391元（90,000246/9,530125＝139,391），原告
    癸○○、辛○○、壬○○、庚○○各為34,874元（90,000
    615/95,300125＝34,847），原告丁○○為50,430元（9
    0,00089/9,530125＝50,430），並得按月請求給付原
    告卯○○、乙○○、甲○○各774 元，原告丙○○、寅○○
    各2,587元，原告丑○○、戊○○各2,323 元，原告癸○○、
    辛○○、壬○○、庚○○各580元，原告丁○○840元。並聲
    明：(一)被告子○○應將坐落臺北市○○區○○段2 小段93地
    號土地上如附圖所示A 部分上之矮圍牆拆除。(二)被告辰○○
    應將坐落臺北市○○區○○段2 小段93地號土地上如附圖所
    示A 部分面積38平方公尺之塑膠雨棚拆除騰空返還全體共有
    人。(三)被告子○○應經坐落臺北市○○區○○段2 小段93地
    號土地上如附圖所示B 部分面積15平方公尺之建物拆除。(四)
    被告己○○應將坐落臺北市○○區○○段2 小段93地號土地
    上如附圖所示B 部分上之販賣台拆除騰空返還全體共有人。
    (五)被告子○○應給付原告卯○○、乙○○、甲○○各46,463
    元、原告丑○○、戊○○各139,391 元、原告癸○○、辛○○、壬○○、庚○○各34,847元，原告丙○○、寅○○各15
    5,257 元，原告丁○○50,430元，及自起訴狀繕本送達翌日
    起至清償日止，按週年利率5%計算之利息，暨自起訴狀繕本
    送達翌日起至返還共有停車場於全體共有人之日止，按月給
    付原告卯○○、乙○○、甲○○各774 元、原告丑○○、戊○○各2,323元、原告癸○○、辛○○、壬○○、庚○○各5
    80元，原告丙○○、寅○○各2,587元，原告丁○○840元。
三、被告己○○未於言詞辯論期日到場，亦未提出書狀作何聲明
    或陳述。而被告子○○與辰○○則辯稱：被告辰○○為坐落
    系爭土地上門牌號碼臺北市大安區○○○路216巷21號1樓之
    所有權人，其於65年9 月間向訴外人太平洋建設股份有限公
    司購買房屋時，雖未約定1樓空地歸1樓住戶使用，然依當時
    之買賣習慣，均由1樓住戶專用1樓空地，且位於同處之「太
    平洋華園別墅」社區其餘1 樓住戶亦均如此，數十年來均無
    爭議，顯見被告子○○乃基於分管習慣而取得如附圖所示 A
    、B 部分停車位之專用權，自非無權占有，況其並未在附圖
    所示A、B部分搭蓋矮圍牆及建物，原告自不得請求拆除。又
    被告子○○乃無償將如附圖所示B 部分停車位出借被告己○○使用，並未收取租金，且原告依據民法第184 條請求損害
    賠償，早已罹於時效，被告已無給付義務。至於原告請求不
    當得利，未依土地法之相關規定計算租金，而僅依被告出租
    之金額計算，於法顯有未合。此外，被告辰○○係依合法租
    約向被告子○○承租如附圖所示B 部分土地做為小吃攤營業
    ，自非無權占有等語。並聲明：(一)原告之訴及假執行之聲請
    均駁回。(二)如受不利判決，願供擔保請准宣告免為假執行。
四、原告主張其與被告子○○為系爭土地共有人，依委託代建房
    屋合約書約定，系爭土地屬於全體住戶所共有，然被告子○○未經全體共有人同意，擅自將如附圖所示A 部分面積38平
    方公尺土地出租被告辰○○經營小吃攤，每月租金60,000元
    ，並將附圖所示B 部分面積15平方公尺土地出借被告己○○
    經營飲料店，嗣經原告以存證信函通知被告騰空房屋返還土
    地等情，業據其提出土地登記謄本、現場平面圖、存證信函
    、租賃契約書、借屋協議書、委託代建房屋合約書及現場照
    片為證，而被告子○○、辰○○對此事實亦不否認，並經原
    告聲請本院至現場勘驗，製有勘驗筆錄及現場照片附卷可稽
    ，復經臺北市大安區地政事務所97年4 月10日北市大地二字
    第0973037330號函附土地複丈成果圖在卷可參，且被告己○○經合法通知未於言詞辯論期日到場，對於原告主張之事實
    亦未提出書狀以為爭執，堪信原告此部分主張為真。惟被告
    子○○、辰○○則另以前詞為辯，經查：
  (一)系爭土地於興建房屋時，即已約定其基地即系爭土地「係與
    同棟其他各戶所共有」，此乃委託代建房屋合約書第7 條所
    明訂。而按共有物，除契約另有訂定外，由共有人共同管理
    之。民法第820條第1項定有明文。本件被告子○○雖辯稱其
    為系爭土地上門牌號碼臺北市大安區○○○路216巷21號1樓
    之所有權人，即應取得系爭土地上1 樓停車位及空地之使用
    權，而有依習慣成立分管協議之情形云云，然為原告所否認
    ，且其亦未能舉證確有此買賣交易習慣之存在，其所為辯詞
    ，顯屬無據，難以採信。按各共有人對於第三人，得就共有
    物之全部為本於所有權之請求。但回復共有物之請求，僅得
    為共有人全體之利益為之。民法第821條第1項定有明文。又
    按未經共有人協議分管之共有物，共有人對共有物之特定部
    分占有使用收益，須徵得他共有人全體之同意。如未經他共
    有人全體之同意，而就共有物之全部或一部任意占有使用收
    益，即屬侵害他共有人之權利，他共有人自得本於所有權，
    請求除去其妨害或請求向全體共有人返還其占用部分（最高
    法院83年臺上字第541 號判決意旨參照）。而查，本件被告
    子○○雖未經全體共有人同意，任意占有使用如附圖所示A、
    B部分之土地，惟原告主張被告子○○在附圖所示A部分土地
    上之興建矮圍牆，並在附圖所示B 部分土地上搭蓋建物等情
    ，業為被告子○○所否認，而依勘驗現場後所拍攝之照片顯
    示，在附圖所示A 部分土地上固然蓋有矮圍牆，且圍牆外表
    老舊、骯髒，貼敷之磁磚與坐落系爭土地上之大樓外牆磁磚
    並不相同，惟此僅足以證明該圍牆並非與大樓同時興建，尚
    難據此推論該圍牆即為被告子○○所興建，至於附圖所示 B
    部分土地上之建物，經本院勘驗時雖因被告己○○未到場而
    無法入內察看，然依其外表觀之，與在該處所開設之「心晴
    茶坊」屬於同樣式之整體裝潢，衡諸常情，應屬「心晴茶坊
    」裝潢時所搭建之建物，而「心晴茶坊」所在土地既為被告
    子○○借予被告己○○使用，而非被告子○○所開設，則被
    告子○○辯稱其並未在附圖所示B 部分土地上搭蓋建物等語
    ，亦與實情相符，堪可採信。從而，原告未能舉證證明被告
    子○○在系爭土地上如附圖所示A 部分土地搭蓋矮圍牆，亦
    無法證明被告子○○在系爭土地如附圖所示B 部分面積15平
    方公尺之土地上搭蓋建物，則原告依民法第821條第1項、第
    767 條規定請求被告子○○拆除矮圍牆與建物，即屬無據，
    難以准許。
  (二)次查，被告辰○○並不否認在附圖所示A部分面積38 平方公
    尺之土地上搭蓋塑膠雨棚之事實，而其雖辯稱係基於合法租
    約向被告子○○承租使用，並非無權占有云云，然被告子○○既未經全體共有人同意任意占有使用附圖所示A 部分土地
    ，則被告辰○○縱使與被告子○○之間具有合法之租賃契約
    ，基於債之相對性原則，被告辰○○亦無法以此租賃契約對
    抗全體共有人，其所為辯解，於法不符，無以為憑。至於原
    告主張被告己○○無權占有附圖所示B 部分搭蓋販賣台等情
    ，則因被告己○○未予爭執而堪信為真。從而，原告本於系
    爭土地共有人之地位，依民法第821條第1項、第767 條規定
    ，請求被告辰○○將坐落系爭土地上如附圖所示A 部分面積
    38平方公尺之塑膠雨棚拆除，被告己○○將坐落系爭土地上
    如附圖所示B 部分上之販賣台拆除，並均騰空返還全體共有
    人，核屬有據，應予准許。
  (三)末按民法第821 條規定，各共有人對於第三人，得就共有物
    之全部，為本於所有權之請求。所謂本於所有權之請求，係
    指民法第767 條所規定之物權的請求權而言，至債權的請求
    權，則不在民法第821 條規定之列，僅於共有物被侵害，請
    求損害賠償，而其給付不可分者，依民法第293 條之規定，
    各共有人方得為共有人全體請求向其全體為給付（司法院院
    字第1950號解釋參照）。本件上訴人訴請被上訴人給付不當
    得利部分，核屬可分之金錢債權，各該上訴人僅得按其應有
    部分，請求被上訴人返還所受利益，尚不得依民法第821 條
    規定為全體共有人訴請被上訴人向上訴人及其他共有人為給
    付（最高法院85年臺上字第2391號判決意旨參照）。且按依
    不當得利之法則請求返還不當得利，以無法律上之原因而受
    利益，致他人受有損害為其要件，故其得請求返還之範圍，
    應以對方所受之利益為度，非以請求人所受損害若干為準，
    無權占有他人土地，可能獲得相當於租金之利益為社會通常
    之觀念（最高法院61年臺上第1695號判例參照）。被告子○○未經全體共有人之同意，擅自占用附圖所示A、B部分之土
    地，而使原告受有無法使用該土地之損害，原告自得依不當
    得利之法律關係，請求被告返還所受利益，應類推適用民法
    第126條有關租金給付之短期時效規定，而僅得請求最近5年
    內之不當得利。查被告子○○將附圖所示A 部分土地出租被
    告辰○○，每月收取租金60,000元，此為兩造所不爭，而依
    上開判例意旨，不當得利請求權人得請求返還之範圍，應以
    對方所受之利益為度，是原告主張被告子○○應返還之範圍
    即為上開租金數額，於法有據，被告子○○辯稱應以最高限
    額租金數額為限，委無可採。又被告子○○將附圖所示B 部
    分土地出借被告己○○使用，雖未收取租金，然被告子○○
    未經全體共有人同意而擅自占用，享有免付租金而使用土地
    之利益，原告自得請求返還相當於租金之不當得利，是被告
    子○○辯稱應依法計算租金限額，尚屬有據。按城市地方房
    屋之租金，以不超過土地及其建築物申報總價年息10% 為限
    ，土地法第97條第1 項定有明文。又所謂土地之總價額，係
    指法定地價而言，土地所有權人依土地法所申報之地價為法
    定地價；又建築物價額依該管市、縣地政機關估定之價額，
    土地法第148 條、平均地權施行條例第16條前段分別定有明
    文。查系爭土地申報地價為每平方公尺90,390.4元，此有第
    二類謄本附卷可參，而系爭土地原登記為停車位，並無建築
    物之申報總價。又查系爭土地位處城市地方，居臺北市之中
    心商業精華地帶，周遭商業活動頻繁，土地利用程度甚高，
    業經本院勘驗屬實，是本院認原告所得請求之租金，應以10
    %為適當。據此，被告子○○無權占有附圖所示B部分面積15
    平方公尺土地每月享有相當於租金之不當得利，即為11,299
    元（90,390.41510％12＝11,299，小數點以下四捨五
    入）。
  (四)承上所述，被告子○○無權占有如附圖所示A、B部分之土地
    ，每月享有相當於租金之不當得利數額為71,299元（60,000
    ＋11,299＝71,299），而原告卯○○、乙○○、甲○○就系
    爭土地之應有部分均為82/9,530，是其按應有部分比例所得
    請求5年相當餘租金之不當得利應為36,809元（71,29982/
    9,530125＝36,809，小數點以下四捨五入），原告丙○○、寅○○應有部分均為274/9,530 ，則其可請求之數額應
    為122,996元（71,299274/9,530125＝122,996，小數
    點以下四捨五入），原告丑○○、戊○○之應有部分均為24
    6/9,530，其可請求之數額為110,427元（71,299246/9,53
    0125＝110,427 ，小數點以下四捨五入），原告癸○○
    、辛○○、壬○○及庚○○之應有部分均為615/95,300，其
    得請求之不當得利數額應為27,607元（71,299615/95,300
    125＝27,607 小數點以下四捨五入），原告丁○○之應
    有部分為89/9,530，其可請求不當得利數額應為39,951元（
    71,29989/9,530125＝39,951 ），小數點以下四捨五
    入）。此外，被告辰○○、己○○為返還前揭土地之前，被
    告子○○仍繼續享有相當於租金之不當得利，是原告亦得請
    求被告子○○自起訴狀繕本送達翌日起至返還上開土地之日
    前，按月給付原告相當於租金之不當得利。原告卯○○、乙○○、甲○○之部分應為613元（71,29982/9,530＝613）
    ，原告丙○○、寅○○之部分應可請求2,050元（71,299 
    274/9,530＝2,050），原告丑○○、戊○○之部分應為1,84
    0元（71,299246/9,53＝1,840），原告癸○○、辛○○、
    壬○○及庚○○之部分應為460 元（71,299615/95,300＝
    460 ），原告丁○○應為666元（71,29989/9,530＝666）
    。原告分別請求被告子○○給付如上所述之不當得利數額，
    即有理由，逾此之部分，則無理由。至於原告另依民法第18
    4 條規定請求損害賠償，因被告所提時效抗辯業為原告所不
    否認，是此部分主張當屬無據，附此敘明。
五、綜上所述，原告主張被告子○○未經全體共有人之同意，無
    權占有附圖所示A、B部分之土地，分別出租被告辰○○及出
    借被告己○○等情，應屬事實，惟其並未能證明被告子○○
    有在上開土地興建圍牆及建物之事實。從而，原告基於民法
    第821條第1項、第767條、第179條等規定，請求被告辰○○
    應將坐落臺北市○○區○○段2 小段93地號土地上如附圖所
    示A 部分面積38平方公尺之塑膠雨棚拆除騰空返還全體共有
    人。及被告己○○應將坐落臺北市○○區○○段2 小段93地
    號土地上如附圖所示B 部分上之販賣台拆除騰空返還全體共
    有人。並請求被告子○○分別給付原告卯○○、乙○○、甲○○各36,809元，原告丙○○、寅○○各122,996 元，原告
    丑○○、戊○○各110,427 元，原告癸○○、辛○○、壬○○及庚○○各27,607元，原告丁○○39,951元，及均自起訴
    狀繕本送達翌日即96年11月9 日起至清償日止，按週年利率
    5%計算之利息，暨自96年11月9 日起至上開土地返還全體共
    有人之日為止，按月給付原告卯○○、乙○○、甲○○各61
    3元，原告丙○○、寅○○各2,050元，原告丑○○、戊○○
    各1,840元，原告癸○○、辛○○、壬○○及庚○○各460元
    ，原告丁○○666 元，為有理由，應予准許。逾上開部分之
    請求，則屬無據，應予駁回。
六、兩造分別陳明願供擔保請准宣告假執行或免為假執行，關於
    原告勝訴部分，核無不合，爰分別酌定相當之擔保金額，予
    以准許。至原告敗訴部分，假執行之聲請失所附麗，應予駁
    回。
七、本件事證已臻明確，兩造其餘攻擊防禦方法及未經本院援用
    之證據，核與判決之結果不生影響，爰不予逐一論駁，併此
    敘明。
據上論結，本件原告之訴為一部有理由，一部無理由，依民事訴
訟法第385條第1項前段，第79條、第390條第2項、第392 條，判
決如主文。
中    華    民    國    97    年    8     月    27    日
                  民事第四庭    法  官  余明賢
以上正本係照原本作成
如對本判決上訴，須於判決送達後20日內向本院提出上訴狀
中    華    民    國    97    年    8     月    27    日
                                書記官  楊勝欽


司法院資訊處製作；財團法人民間司法改革基金會備份。
